臺灣嘉義地方法院民事判決　　　　　　　 100年度訴字第83號
原　　　告　中國信託商業銀行股份有限公司
法定代理人　辜濂松
訴訟代理人　柯艾玉
被　　　告　陳新娜
被　　　告　呂德河
上列當事人間請求撤銷贈與事件，本院於中華民國100年3月8日
言詞辯論終結，判決如下：
    主  文
被告陳新娜、呂德河間就坐落如附表一、二所示之土地、建物，
於民國96年8月9日所為以夫妻贈與為登記原因之債權行為及於民
國96年8月21日所為所有權移轉之物權行為，均應予撤銷。
被告呂德河應將前項不動產，於民國96年8月21日以夫妻贈與為
原因所為之所有權移轉登記予以塗銷，並回復為被告陳新娜所有
。
訴訟費用新臺幣7,160元由被告負擔。
    事實及理由
甲、程序事項：
一、被告陳新娜經合法通知，未於言詞辯論期日到場，亦未委任
    代理人到場，核無民事訴訟法第386條所列各款情形，爰依
    原告聲請，由其一造辯論而為判決。
二、按不變更訴訟標的，而補充或更正事實上或法律上之陳述者
    ，非為訴之變更或追加，民事訴訟法第256條定有明文。本
    件原告起訴時訴之聲明第2項，原係請求被告呂德河應將如
    附表一、二即坐落嘉義縣朴子市○○○段禾小段1420地號土
    地，權利範圍1/2，及其上86建號，權利範圍1/2（下簡稱系
    爭房地），於民國96年8月21日以贈與為原因所為之所有權
    移轉登記予以塗銷，嗣起訴狀繕本送達後，原告於本院行言
    詞辯論時將上開聲明補充「並回復為被告陳新娜所有」，核
    其所為，僅屬補充法律上陳述，非為訴之變更或追加，其所
    為補充之聲明應為合法，先予敘明。
乙、實體事項：
一、本件原告起訴主張：緣原告已對被告陳新娜依督促程序取得
    鈞院所核發99年度司促字第14027號支付命令確定在案，被
    告陳新娜應清償原告新臺幣（下同）651,536元，及依執行
    名義應清償之利息、違約金，雙方確實有債權債務關係存在
    ；而原告經積極催討，被告陳新娜皆未清償，當原告於99年
    10月19日調查被告陳新娜財產資料時，始知悉系爭房地本為
    被告陳新娜所有，其為躲避債務，遂於強制執行前，將系爭
    房地以夫妻贈與為原因，於96年8月21日移轉登記予其夫即
    被告呂德河，而其移轉系爭房地時，尚積欠原告上開款項未
    清償，顯為脫產行為，並有損害原告之債權，爰依民法第24
    4條之規定，請求撤銷被告間之詐害行為，並塗銷所有權移
    轉登記以確保原告權益。爰聲明如主文第1、2項所示，訴訟
    費用由被告負擔。
二、被告則以下列等語，資為抗辯，並聲明原告之訴駁回，訴訟
    費用由原告負擔。
（一）被告呂德河部分：系爭房地被告兩人確實未有買賣關係，
      當初係因被告陳新娜在外積欠債務，所以才要求被告陳新
      娜將系爭房地移轉登記予被告呂德河。
（二）被告陳新娜未於言詞辯論期日到場，亦未提出書狀，作何
      聲明或陳述。
三、得心證之理由：
（一）原告主張之前揭事實，業據其提出與其所述相符如附表一
      、二所示之土地、建物登記第二類謄本、異動索引、本院
      99年度司促字第14027號支付命令、支付命令聲請狀、確
      定證明書、信用卡申請書、帳務明細、客戶消費明細表、
      現金卡申請書、放款帳戶還款交易明細、戶籍謄本等為證
      （以上均係影本，見本院卷第8至36頁），並經本院依職
      權調閱上開支付命令民事卷宗查核屬實；而被告二人於96
      年8月9日向嘉義縣朴子地政事務所申請系爭房地之所有權
      移轉登記，謂被告陳新娜於96年8月21日將系爭房地贈與
      被告呂德河，地政事務所已依其申請完成所有權移轉登記
      等情，此經本院依職權向嘉義縣朴子地政事務所查詢屬實
      ，有該地政事務所100年2月17日朴地登第1000001119號函
      後附之系爭房地辦理所有權移轉登記相關資料可稽（見本
      院卷第98-113頁），並為被告呂德河到庭所不爭執，自堪
      信為真實；而被告陳新娜已受合法之通知，然對於原告主
      張之事實，於言詞辯論期日不到場，亦未提出準備書狀或
      證據資料爭執前揭原告主張之事實，依民事訴訟法第280
      條第3項準用第1項規定，視同自認。
（二）再者，被告陳新娜於98年間之給付總額為211,750元，財
      產總額為84,200元乙情，業經本院依職權調取被告陳新娜
      之稅務電子閘門財產所得調件明細表附卷可參（見本院卷
      第77頁），則被告陳新娜已無財產足供清償尚積欠原告65
      1,536元之債務乙節，亦堪認定。
（三）又按債務人所為之無償行為，有害及債權者，債權人得聲
      請法院撤銷之。債權人依第1項或第2項之規定聲請法院撤
      銷時，得並聲請命受益人或轉得人回復原狀。但轉得人於
      轉得時不知有撤銷原因者，不在此限。民法第244條第1項
      、第4項前段定有明文；又上開撤銷權之效力，不特及於
      債權行為，即物權行為亦無例外，最高法院48年度台上字
      第1750號著有判例要旨足資參照。查被告陳新娜前於87年
      間向原告申辦信用卡，復於93年間向原告申請現金卡，迄
      至99年11月25日止，尚積欠原告651,536元（不含利息、
      違約金）無力清償，是被告陳新娜對於原告之欠款應負清
      償之責等情，有如前述，則被告二人間前揭贈與行為，自
      屬有害原告之債權，原告訴請撤銷被告間無償之贈與債權
      行為及移轉所有權之物權行為，依前開規定及判例要旨所
      示，自屬有據，應予准許，並聲請命被告呂德河回復原狀
      ，塗銷所有權移轉登記，回復為被告陳新娜名義，即有理
      由，應予准許。
四、從而，原告主張被告陳新娜、呂德河於96年8月9日就系爭房
    地所為之贈與合意，依民法244條第1、4項規定，聲明求為
    被告陳新娜、呂德河就系爭房地以夫妻贈與為登記原因所為
    之債權行為及所有權移轉登記之物權行為，均應予撤銷，及
    命被告呂德河回復原狀，為有理由，應予准許，爰判決如主
    文第1、2項所示。
五、本件事證已臻明確，兩造其餘攻擊防禦方法，經審酌後，認
    均與本判決結果不生影響，毋庸一一論列。
六、末按訴訟費用，由敗訴之當事人負擔；共同訴訟人，按其人
    數，平均分擔訴訟費用；又法院為終局判決時，應依職權為
    訴訟費用之裁判，民事訴訟法第78條、第85條第1項前段及
    第87條第1項分別定有明文。經核本件訴訟費用額為7,160元
    （即第一審裁判費），被告二人既受敗訴判決，應平均負擔
    上開訴訟費用，爰依上開規定確定被告應負擔之訴訟費用如
    主文第3項所示。
七、據上論結，本件原告之訴為有理由，依民事訴訟法第385條
    第1項前段、第78條、第85條第1項前段、第87條第1項，判
    決如主文。
中    華    民    國   100    年    3     月    22    日
                      民二庭法  官  黃仁勇
以上正本係照原本作成。
如對本判決上訴須於判決送達後20日內向本院提出上訴狀。如委
任律師提起上訴者，應一併繳納上訴審裁判費。
中    華    民    國   100    年    3     月    22    日
                            書記官  黃意雯
附表一：
┌─┬─────────────────┬─┬────┬───┬──┐
│編│土地坐落                          │地│面積（平│權利範│備考│
│  ├───┬────┬────┬───┤  │方公尺）│圍    │    │
│號│縣  市│鄉鎮市區○ 段     │地號  │目│        │      │    │
├─┼───┼────┼────┼───┼─┼────┼───┼──┤
│1 │嘉義縣│朴子市  ○○○○段│1420  │建│68      │1/2   │    │
│  │      │        │禾小段  │      │  │        │      │    │
└─┴───┴────┴────┴───┴─┴────┴───┴──┘
附表二：
┌─┬──────┬─────┬───┬─────┬────┬──┐
│編│  建號      │ 建物門牌 │建築式│建物面積( │權利範圍│備考│
│  │            ├─────┤樣主要│平方公尺) │        │    │
│  │            │ 基地坐落 │建築材│          │        │    │
│  │            │          │料及房│          │        │    │
│號│            │          │屋層數│          │        │    │
├─┼──────┼─────┼───┼─────┼────┼──┤
│1 │嘉義縣朴子市│嘉義縣朴子│2層樓 │1層：37.32│1/2     │    │
│  │下竹圍段禾小│市鴨母寮43│鋼筋混│2層：51.40│        │    │
│  │段86建號    │9巷7號    │凝土加│騎樓：12  │        │    │
│  │            │          │強磚造│          │        │    │
│  │            ├─────┤住家用│          │        │    │
│  │            │嘉義縣朴子│      │合計：    │        │    │
│  │            │市○○○段│      │100.72    │        │    │
│  │            │禾小段1420│      │          │        │    │
│  │            │地號      │      │          │        │    │
└─┴──────┴─────┴───┴─────┴────┴──┘